臺灣高等法院高雄分院民事判決　　　　93年度保險上字第14號
　上　訴　人　乙○○
　訴訟代理人　鍾夢賢律師
　　　　　　　利美利律師
　被 上 訴人　國泰人壽保險股份有限公司
　法定代理人　丁○○
　訴訟代理人　李明益律師
　被 上 訴人　台灣人壽保險股份有限公司
　法定代理人　甲○○
　訴訟代理人　丙○○
當事人間給付保險金事件，上訴人對於民國93年8 月19日台灣高
雄地方法院92保險上77號第一審判決提起上訴，本院於民國93年
12月30日言詞辯論終結，判決如下：
    主    文
上訴駁回。
第二審訴訟費用由上訴人負擔
    事實及理由
一、上訴人主張：上訴人為要保人，以其女阮稚雯為被保險人，
    與被上訴人國泰人壽保險股份有限公司 (下簡稱國泰公司)
    ，於民國86年10月1 日訂定傷害保險契約 (國泰平安保險附
    約)， 保險金額為新台幣 (下同)300 萬 元，另於91年3 月
    4 日與台灣人壽保險股份有限公司 (下簡稱台壽公司)訂 定
    人壽保險及傷害保險契約 (富貴一路發增額終身壽險暨長安
    意外傷害保險契約)保 險金額分別為120 萬元及100 萬元，
    上揭契約之受益人均為上訴人，而被保險人阮稚雯於民國91
    年9 月10日因飲酒倚靠欄杆身體失衡，致不慎墜樓，其死亡
    非因疾病引起，自屬意外事故，且死亡時間為保險契約有效
    保險期間，為此依被上訴人國泰公司平安保險附約第3 條約
    定、被上訴人台壽公司人壽保險契約第10條，長安意外附約
    第2 條及被上訴人台壽終身壽險附約第9 條、保險法第101
    條、第131 條之規定，請求命被上訴人國泰公司給付上訴人
    300 萬元及被上訴人台壽公司給付上訴人220 萬元暨其利息
    之判決。並於本院聲明： (一)原 判決廢棄。 (二)右 廢棄
    部分，被上訴人國泰公司應給付上訴人300 萬元，被上訴人
    台壽公司應給付上訴人220 萬元，並各自起訴狀繕本送達之
    翌日起至清償日止，按年息百分之五計算之利息。
二、被上訴人國泰公司則以：上訴人與被上訴人國泰公司訂定之
    平安保險附約條款規定，被保險人於保險期間，因遭遇意外
    事故而身故，被上訴人國泰公司始應給付保險金，而被保險
    人阮雅雯非因意外墜樓死亡，被上訴人國泰公司自無庸給付
    保險金等語置辯。並於本院聲明：上訴駁回。
三、被上訴人台壽公司則以：依上訴人與被上訴人台壽公司訂立
    之終身壽險保險單條款約定，被保險人故意自殺或自成殘廢
    ，被上訴人台壽公司不負給付保險金責任，而上訴人與被上
    訴人台壽公司訂定之長安意外傷害保險，需被保險人於保險
    期間，因遭遇意外事故而身故，被上訴人台壽公司始應給付
    保險金，而被保險人阮稚雯於保險契約訂立日起2 年內故意
    自殺身故，被上訴人台壽公司自不負給付保險金責任等語置
    辯，並於本院聲明：上訴駁回。
四、不爭執事項：
    上訴人為要保人，以其女即被保險人阮稚雯為被保險人，與
    被上訴人國泰公司訂定傷害保險契約 (國泰平安保險附約，
    保單編號為00000000000)，其平安保險附約期間自86年10月
    1 日起，保險金額為300 萬元。另與被上訴人台壽公司訂定
    人壽保險及傷害保險契約 (富貴一路發增額終身壽險暨長安
    意外傷害保險契約，保單編號為0000000000) ，保險期間自
    91 年3月4 日起，保險金額分別為120 萬元及100 萬元，阮
    稚雯於91年9 月10日11時20分自其位於高雄市○○區○○路
    62 巷21 號11樓之2 之住處墜樓，延至同日12時40分死亡，
    經台灣高雄地方法院檢察署檢察官督同法醫師相驗結果，被
    保險人阮稚雯高樓墜落、多處外傷及出血性休克致死。
五、本件爭點在於：被保險人阮稚雯是否意外死亡？或自殺死亡
    ？
(一)、系爭國泰平安保險附約第2 條關於保險範圍約定：被保險
      人於本契約有效期間內，因遭遇外來、突發的意外傷害事
      故，並以此意外傷害事故為直接且單獨原因，致其身體蒙
      受傷害或因而殘廢或死亡時，給付保險金。而台壽公司長
      安意外傷害及醫療保險附約第2 條亦約定，被保險人於本
      附約有效期間內，因遭受意外傷害事故，致其身體蒙受傷
      害或因而殘廢或死亡時，依照本附約的約定，給付保險金
      ，前項所稱意外傷害事故，指非由疾病引起之外來突發事
      故等語，有保險契約書二份可稽 (原審卷第17、28頁)，
      則上揭二保險契約性質係屬傷害保險，所承保之事故必須
      導致傷害、殘廢或死亡之外界原因係出於意外，始足當之
      。另上訴人與被上訴人台壽公司訂定之富貴一路發增額終
      身壽險契約第10條規定：被保險人於本契約有效期間內身
      故時，被上訴人台壽公司按其身故時之當年保險金額及按
      日數比例計算當期已繳納之未到期保險費的總額給付身故
      保險金。同契約第16條則規定：自契約訂立起二年內被保
      險人故意自殺致死者，則被上訴人台壽公司不負給付保險
      金責任等語，有保險契約書一份可佐 (原審卷第82頁正、
      反面)， 則該保險契約之性質係屬人壽保險契約，且依上
      揭規定，被保險人於保險契約訂定後2 年內，有故意自殺
      之行為，被上訴人台壽公司無庸給付保險金。
(二)、經查：
  １、依台灣高雄地方法院檢察署檢察官相驗屍體證明書之被保
      險人阮稚雯之死亡原因欄雖記載「直接引起死亡之原因：
      甲、出血性休克致死。先行原因：乙、多處外傷。丙、高
      處墜樓」，惟其死亡方式欄則勾選不詳，此有該相驗屍體
      證明書可稽 (原審卷第11頁)， 此僅能證明被保險人阮稚
      雯確因高處墜樓，致出血性休克致死，無從據以認定被保
      險人阮稚雯係意外墜樓致死。
  ２、經承辦員警於本件案發後至被保險人阮稚雯之住處高雄市
      ○○路62巷21號11樓之2 現場照相採證結果：墜樓地點之
      陽台下地板遺有被保險人阮稚雯之拖鞋一雙，其鞋頭朝陽
      台欄杆擺放，家中鐵門關閉上鎖，未遭破壞，室內擺設整
      潔，並非凌亂，有相片附於相驗警卷可稽（本院卷第69至
      73頁），又被保險人阮稚雯上揭住處陽台欄杆距離樓面高
      度約為119 公分，有原審勘驗筆錄一份及照片五張可稽 (
      原審卷第141 至147 頁)， 參以被保險人阮稚雯之身高，
      依相驗報告所載為168 公分，而保險契約所載身體檢查之
      高度量為162 公分，不論被保險人阮稚雯之高度為何者，
      其高出欄杆約43至49公分左右，則該陽台欄杆高度，應至
      被保險人阮稚雯之胸部下方，若非刻意攀爬，應不致有因
      倚靠欄杆輕微失衡而意外墜樓之情形。
  ３、又檢察官相驗被保險人阮稚雯後抽取其血液，發現其血液
      中含酒精成份為0.203%，經原審送法務部調查局鑑定，屬
      中度酩酊，會產生運動失調、平衡障礙、判斷力遲鈍等現
      象，此有法務調查局93年7 月22日調科壹字第0930028622
      0 號函可稽 (原審卷第150 頁)， 惟此僅能證明阮稚雯墜
      樓前判斷力遲鈍，尚不能遽此認定阮稚雯墜樓前精神恍惚
      。況依上訴人陳述：被保險人阮稚雯於墜樓前1 小時，尚
      至住處大樓管理室，使用投幣式電話 (電話號碼為000000
      0)聯絡其綽號小張之友人，幫其拿回遺落在外之手機等情
      ，與證人即該大樓管理員簡裕鴻於警訊中證述：「案發當
      天上午10時15分許死者 (阮稚雯)有 在管理室電話與友人
      聯絡，後來不久時間講完店話，死者 (阮稚雯)便 上樓去
      ，不到5 分鐘，有名女子名叫小路來電找，死者 (阮稚雯
      ) 有下管理室接電話，後來死者 (阮稚雯)就 回樓上去，
      我就沒有再看見死者（阮稚雯），我沒有看見死者 (阮稚
      雯)朋 友在附近。」等語相符 (警訊卷附本院卷第80頁)
      。且上訴人陳述：在案發當日10時15分以後至墜樓前，被
      保險人阮稚雯應該沒有再飲酒，現場並無查獲殘餘之酒瓶
      等語（本院卷第95頁)， 則被保險人阮稚雯既能於墜樓前
      1 小時內，如常記憶友人之行動電話號碼至管理室撥打聯
      絡或接聽電話，益徵被保險人阮稚雯墜樓前1 小時神智尚
      屬清晰，無法證明其係因精神恍惚而跨越陽台致意外墜樓
      死亡。
  ４、再者，證人即被保險人阮稚雯男友黃志右於警訊證稱：「
      我與阮稚雯是男女朋友關係我們是同住一起在高雄市○○
      區○○路62巷21號11樓之2 ，我與女友阮稚雯兩人相識已
      有三年時間，同住一起從91年5 月份我才搬進去住．．．
      與我她阮稚雯最近沒有發生口角，只是今日 (91年9 月10
      日)早 上9 時許我返家新光路62巷21號11樓之2 的住處，
      我寫下一張紙條與女友阮稚雯要分手字句在桌上，直到9
      時10分我便離開住處．．．．前往高等法院高雄分院開庭
      」等語，有警訊筆錄、開庭通知書及該紙條可稽（本院卷
      第66、77、78頁），並於檢察官偵訊中證述：「阮稚雯墜
      樓時我不在場，我在早上9 時10分離開至高等法院高雄分
      院開庭，之後就沒有再回去．．．而阮稚雯墜樓，應是我
      留字條給她，要求分手所致，我判斷她是如此才墜樓等語
      ，有偵訊筆錄可稽（本院卷第76頁），而該字條書寫「與
      其把你綁住，倒不如讓你自由，我真的累了，我走了，珍
      重」等語，而被保險人阮稚雯與證人黃志右係同居之男女
      朋友，對於被保險人阮稚雯之生活作息及心情最為瞭解，
      而證人黃志右書寫分手信件之時間係當日9 時10分，距被
      保險人阮稚雯墜樓時間為同日11時20分約2 小時，期間被
      保險人阮稚雯僅至住處大樓一樓管理室使用投幣式電話聯
      絡友人，且其精神狀況並無恍惚，而住處陽台欄杆高度達
      被保險人阮稚雯之胸部下方，已如前述，若非被保險人阮
      稚雯蓄意攀爬，應不致因倚靠欄杆輕微失衡而意外墜樓，
      綜上所述，足見被保險人阮稚雯墜樓，係因甫見其男友要
      求分手字據而心情低落，致故意攀爬陽台欄杆，又以其該
      被保險人阮稚雯猶故意攀爬陽台欄杆，足認其係故意自殺
      墜樓死亡。
  ５、至證人李月娥雖證述：「我最一次見到阮稚雯大約在她往
      生前四個多月，我們聚餐時，她告訴我說她想去堂舅上海
      的婚紗店工作．．．她母親一直有跟我說阮稚雯一直想到
      上海工作．．．在她往生前二個月曾經跟她父母說要去上
      海我哥哥所經營之婚紗店工作，她並沒有跟我說這些話，
      是她母親轉知我的．．．」等語 (本院卷第93頁)， 然依
      上揭證言，縱為真實，但由上開證言，尚無法認定上訴人
      主張被保險人阮稚雯欲離開台灣係為了避開其男友黃志右
      ，況上開證言所述係案發前二、四個月時，被保險人阮稚
      雯之心情及計畫，而其於91年9 月10日乍見其同居男友要
      求分手之字條，則當時之心情自與證人李月娥所證述二、
      四個月前之心情不同，故證人李月娥之證言，尚無法證明
      被保險人阮稚雯於91年9 月10係因意外而墜樓死亡。
六、被保險人阮稚雯既非因遭遇外來、突發之意外傷害事故，致
    其身體受傷害致死，而係其故意行為自殺墜樓死亡，自與即
    與被上訴人國泰公司平安保險附約第3 條約定、被上訴人台
    壽公司長安意外保險附約第2 條之要件不符，且屬被上訴人
    台壽公司終身人壽保險第16條第3 款之除外責任，被上訴人
    均無給付保險金之義務。上訴人主張被保險人阮稚雯係意外
    傷害死亡，符合上揭保險契約約定之給付保險金要件，並不
    可採。從而，上訴人依保險契，約請求被上訴人國泰人壽給
    付保險金300 萬元及其法定遲延利息、台灣人壽公司給付保
    險金220 萬元及其法定遲延利息，均非正當，原審就該部分
    為上訴人敗訴之判決，並無違誤，上訴意旨指摘原判決不當
    ，求予廢棄改判，為無理由，應予駁回。
七、據上論結：本件上訴為無理由，依民事訴訟法第449 條第1
    項、第78條，判決如主文。
中　　華　　民　　國　　94　　年　　1 　　月　  13 　 日
                        民事第二庭
                              審判長法　官  簡色嬌
                      　            法  官  沈建興
                                    法  官  朱玲瑤
以上正本證明與原本無異
如對本判決上訴，須於判決送達後20日內向本院提出上訴狀，其
未表明上訴理由者，應於上訴後20日內向本院提出上訴理由書（
均須按他造當事人之人數附繕本）。上訴時應提出委任律師或具
有律師資格之人之委任狀，並依附註條文規定辦理。
中　　華　　民　　國　　94　　年　　1 　　月　 13　 　日
                                      書記官  黃英彥
附註：
民事訴訟法第466條之1 ：
對於第二審判決上訴，上訴人應委任律師為訴訟代理人，但上訴
人或其法定代理人具有律師資格者，不在此限。
上訴人之配偶、三親等內之血親、二親等內之姻親，或上訴人為
法人、中央或地方機關時，其所屬專任人員具有律師資格並經法
院認為適當者，亦得為第三審訴訟代理人。第1 項但書及第2 項
情形，應於提起上訴或委任時釋明之。
